臺灣臺中地方法院民事判決
110年度中簡字第725號
原      告  吳榮熙  
訴訟代理人  何中慶律師
            何立斌律師
被      告  陳柔羲  

訴訟代理人  蕭旭伶  
上列當事人間請求確認本票債權不存在事件，本院於民國111年6
月17日言詞辯論終結，判決如下︰
　　主　　　文
確認被告持有如附表所示本票於超過新臺幣壹佰壹拾參萬柒仟參
佰捌拾捌元部分對原告之票據債權不存在。
訴訟費用由被告負擔百分之四十三，餘由原告負擔。
    事實及理由
壹、程序事項：
　　按確認法律關係之訴，非原告有即受確認判決之法律上利益
    者，不得提起，民事訴訟法第247條第1項前段定有明文。而
    所謂即受確認判決之法律上利益，係指因法律關係之存否不
    明確，致原告在私法上之地位有受侵害之危險，而此項危險
    得以對於被告之確認判決予以除去之者而言（最高法院42年
    台上字第1031號民事裁判意旨參照）。經查，被告持如附表
    所示之本票（下稱系爭本票）向本院聲請裁定准予強制執行
    ，經本院以110年度司票字第1459號裁定准許，惟兩造就系
    爭本票債權是否存在有所爭執，足見系爭本票債權法律關係
    存否並不明確，致原告在私法上之地位有受侵害之危險，而
    此項危險得以對被告之確認判決除去之，是原告提起本件訴
    訟有即受確認判決之法律上利益，合先敘明。
貳、兩造爭執要旨：　　　　
  一、原告主張：被告持原告所簽發之系爭本票向本院聲請裁定
      准予強制執行，經本院以110年度司票字第1459號裁定准
      許。然系爭本票乃原告於民國110年2月9日遭被告及其同
      行友人脅迫而簽立，被告及其同行友人當時要求原告就被
      告向日盛銀行貸款新臺幣（下同）200萬元、395萬元之剩
      餘債務負清償之責，惟該兩筆貸款係被告在具有完全之意
      思自主及行為能力下貸得，且大多用以償還貸款利息、投
      資股票及支付被告日常生活開銷，均未流入原告帳戶或遭
      原告挪用。原告業以110年3月31日提出之民事補充理由狀
      撤銷簽發系爭本票及承諾給付被告200萬元之意思表示，
      是兩造間並無債權債務關係。為此，爰提起本件訴訟，並
      聲明：確認被告所持有系爭本票之本票債權不存在。
  二、被告抗辯：被告於109年間擔任藥師工作，每月薪資約56,
      000元，根本無貸款需求，被告因罹患阿茲海默症而無判
      斷能力，在原告慫恿下，分別於107年、109年間向日盛銀
      行貸款200萬元、395萬元投資股票，所貸款項雖撥入被告
      帳戶，但存摺、提款卡均由原告保管，原告除用來操作股
      票外，並擅自挪用。嗣兩造於110年2月9日結算，確認原
      告應返還被告之金額約200萬元，原告始於當日簽發系爭
      本票交付被告，並未遭被告或同行友人脅迫等語。並聲明
      ：原告之訴駁回。
參、得心證之理由：
　一、原告主張被告持有其所簽發之系爭本票向本院聲請裁定准
      予強制執行，經本院以110年度司票字第1459號裁定准許
      乙情，業經本院依職調取上開民事裁定卷宗核閱屬實，且
      為被告所不爭執，堪信為真正。
　二、按本票屬無因證券，票據債務人固不得以自己與發票人或
      執票人前手間所存在之抗辯事由，對抗執票人，惟尚非不
      得以自己與執票人間所存之抗辯事由對抗執票人，此觀票
      據法第13條本文之反面解釋自明。本件原告主張其為系爭
      本票之發票人，兩造為系爭本票之直接前後手乙情，為被
      告所不爭執，是原告自得以自己之抗辯事由對抗被告，先
      予敘明。
　三、關於系爭本票之簽發原因，兩造均不爭執係依被告所提之
      結算書（見本院卷第283、284頁）記載：「茲因陳柔曦貸
      款日盛銀行不足新台幣200萬元（多退少補），由吳榮熙
      負責全部」等語而來。再觀諸該結算書之其餘文字：「中
      國信託435,068元」、「日盛銀行負2,878,207元、負26,5
      00元」、「證券（凱基）81,340+127,834+55,854+314+40
      1,424+1,072+60,336=728,174元」、「基金已入（中國信
      託）」、「日盛貸款：-2,878,207元、-26,932元（此金
      額與上列「日盛銀行負26,500元」不符，係屬誤載，業經
      本院與被告確認無誤，見本院卷第568頁），共-2,905,13
      9元（此計算結果因前述日盛貸款金額誤載，亦有錯誤，
      應為-2,904,707元）」、「中國信託：餘款435,068元（
      現金），股票餘額728,174元，共計1,163,242元」、「車
      子（馬自達）：106.1.16買車，107.5.31貸款25萬多退少
      補」等等，經核與被告凱基證券帳戶於110年2月9日之未
      實現損益查詢資料（見本院卷第159頁）、被告中國信託
      銀行帳戶於110年2月9日之存款交易明細（見本院卷第504
      頁）、被告與原告之友人蕭旭伶、劉竣益於11年2月9日前
      往日盛銀行台中分行詢問行員蘇先生之錄音譯文（見本院
      卷第203、205頁）相符，該結算書上文字之書寫順序亦與
      被告所提被告與原告及其友人於110年2月9日在全家便利
      商店對話時逐一紀錄對話要旨之時間順序一致（見本院卷
      第61頁以下錄音譯文）。足知該結算書係被告與原告及其
      友人於110年2月9日在全家便利商店內共同書寫，雙方當
      日先逐一確認被告截至該日為止仍積欠日盛銀行之貸款金
      額為2,878,207元、26,500元、被告凱基證券帳戶之證券
      於該日之帳面價值為728,174元、被告中國信託銀行帳戶
      於該日之結餘金額為435,068元、以被告名義辦理汽車貸
      款之數額暫定為25萬元後，將被告積欠日盛銀行之貸款餘
      額2,878,207元、26,500元加計以被告名義辦理汽車貸款
      之25萬元，再扣除被告凱基證券帳戶之帳面價值728,174
      元及被告中國信託銀行帳戶之結餘435,068元，計算出被
      告實際上之負債為1,991,465元，原告並同意以200萬元計
      算其應負責之金額，亦即同意對被告清償200萬元，其中
      因以被告名義辦理汽車貸款之金額係屬暫定，雙方同意待
      事後確認金額再多退少補。是系爭本票應係用以擔保原告
      依前開兩造之結算結果承諾對被告清償之數額，堪以認定
      。
　四、原告雖主張系爭本票係原告遭被告及其同行友人脅迫而簽
      立云云。惟按民法第九十二條第一項前段規定，因被詐欺
      或被脅迫而為意思表示者，表意人得撤銷其意思表示。所
      謂因被脅迫而為意思表示，係指因相對人或第三人以不法
      危害之言語或舉動加諸表意人，使其心生恐怖，致為意思
      表示而言。當事人主張其意思表示係因被詐欺或脅迫而為
      之者，應就其被詐欺或被脅迫之事實，負舉證之責任（最
      高法院21年上字第2012號裁判要旨參照）。查觀諸被告所
      提110年2月9日在全家便利商店之錄音譯文（見本院卷第6
      1頁以下），前開切結書上之文字係雙方當場逐一確認及
      計算原告應清償被告之數額，系爭本票則在數額確定後由
      原告當場簽發，非如原告所稱係自稱為警察之被告同行友
      人劉竣益單方拿出事先準備好之切結書及本票，要求其需
      負責200萬元云云。且前開切結書與本票之製作過程中亦
      未見被告及其同行友人有何以言詞描述將如何加害原告之
      身體、生命、自由、名譽或財產之情形，對原告應不足以
      構成威脅。雖當天被告及其同行友人之在場人數合計多達
      6人（詳細在場之人詳見本院卷第59頁被告輔佐人所述）
      ，但雙方交談內容係討論方式地有問有答，氣氛尚稱平和
      ，此由原告出言稱：「嘿嘿嘿，我會處理啊」、「對啊對
      啊，我現在就說這個金額我負責，這樣就對了」、「沒關
      係啦，你拿本票來寫一下」、「沒關係啦，我就告訴你我
      全權負責」、「沒關係，這個我會負責，你寫下去，我跟
      你簽沒有關係」、「不會啦，我一定跟你負責的」、「我
      告訴你說我會負責，既然我跟你操作」、「嘿，就是我欠
      他200萬」等語（見本院卷第83至99頁），一再對被告積
      極主動表示負責之意，與遭脅迫之人通常唯唯諾諾，只能
      一再附和他方之表現大相逕庭，實難認為原告當時有因被
      告一方之人數較多而感到身體、生命、自由、名譽或財產
      遭受脅迫之情形。況被告簽發系爭本票之地點係在全家便
      利商店內，屬公共場所，如原告當時曾遭被告及其同行友
      人脅迫，原告大可向他人求救，毫無困難，原告當時竟捨
      此不為，事後更未報警處理，亦有違常情，益見原告簽發
      系爭本票係出於自由意志，而非遭被告及其同行友人脅迫
      。原告嗣後對被告提出強制及恐嚇危害安全罪告訴，亦經
      臺灣臺中地檢署檢察官為不起訴處分確定，有110年度偵
      字第7417號不起訴處分書在卷可考（見本院卷第261頁）
      。是認原告上開主張，委不可採。原告另主張前開錄音係
      被告未經原告同意所為，不具證據能力云云，惟前開錄音
      實係被告之同行友人劉竣益徵得原告之同意為之，此觀諸
      錄音譯文即明（見本院卷第103頁），前開錄音自無違法
      取證之問題，原告此部分之主張，亦無可取。
　五、再查，原告之所以要與被告結算向日盛銀行貸款之實際負
      債，係源自於被告前於107年6月1日、109年1月31日向日
      盛銀行分別貸款200萬元、395萬元，該兩筆貸款之主要用
      途為股票及基金投資，股票及基金交易均透過被告之凱基
      證券帳戶進行，其中基金交易所得均已匯入被告中國信託
      銀行帳戶，股票則尚未出清了結，此業據原告於錄音譯文
      中陳述明確（見本院卷第67、77、177頁錄音譯文），並
      有房屋貸款約定書、日盛銀行歷史交易表在卷可憑（見本
      院卷第141頁以下、第369以下），原告於本院審理中復自
      承被告凱基證券帳戶內之股票及基金投資實際上係由其操
      作等語（見本院卷第58頁）。又前開被告向日盛銀行之貸
      款均撥入被告日盛銀行帳號00000000000000之帳戶內，該
      帳戶及前述被告中國信託銀行帳戶之提款卡及密碼直到11
      0年2月9日原告與被告及其同行友人在全家便利商店內製
      作結算書時，原告才歸還被告，此由該結算書記載「卡已
      交」、「已交卡」、「密碼」等文字即知。當日被告之同
      行友人劉竣益在全家便利商店內曾表示：「因為這些錢全
      部貸款出來後，全部都是你拿去的」等語，被告附和稱：
      「嘿，都是我在處理」等語（見本院卷第101頁），可知
      前開被告向日盛銀行之貸款實際上係由原告運用，股票及
      基金之交易所得實際上亦係由原告保管，原告於本院審理
      中主張其於109年11月25日以後才保管上開提款卡云云，
      核與其於110年2月9日承認被告向日盛銀行貸款均係由其
      處理乙節不符，乃事後卸責之詞，不足採信。參以被告於
      108年11月13日即有服用治療阿茲海默氏（失智）症藥物
      之紀錄，此有中山醫學大學附設醫院之藥物袋在卷可佐（
      見本院卷第367頁），而阿茲海默氏症屬於漸進型中樞神
      經退化，初期患者會出現記憶力衰退的症狀，漸漸地定向
      感、判斷力、計算力、抽象思考、注意力以及語言能力衰
      退，逐漸影響生活，最終患者生活無法自理，可以推論被
      告出現阿茲海默氏症之症狀應更早於108年11月13日之前
      ，則以被告於107年6月1日、109年1月31日向日盛銀行貸
      款時之智識能力，是否能夠理解其因此兩筆貸款所負擔之
      債務、此兩筆貸款之用途、原告取得貸款後將從事何方面
      投資之真實意義，並有能力追蹤原告之投資損益？自有可
      疑。且原告未曾向被告報告投資損益情形，在交還被告上
      開銀行提款卡及密碼以前，復未曾交付被告任何投資獲利
      ，足徵原告係利用被告之智識淺薄，以為被告代操股票為
      說詞，誘使被告將向日盛銀行之貸款交付原告，事後卻又
      無法確實交代詳細投資股票之過程及損益情形，待被告之
      友人發現被告向日盛銀行貸款乙事，先後向被告、原告追
      問貸款去向，原告自知理虧，遂於110年2月9日結算當日
      承諾清償前開被告向日盛銀行貸款所餘債務，並簽發系爭
      本票擔保承諾清償之數額，益證原告簽發系爭本票並非欠
      缺原因關係。
　六、原告雖又主張前開被告向日盛銀行之貸款除投資股票外，
      亦有用於償還被告之貸款利息及支付被告之日常生活開銷
      ，原告並未挪用云云。查被告之日盛銀行帳戶於兩筆貸款
      撥入後即有多筆提款及轉帳紀錄，其中除107年6月1日轉
      帳至元大銀行北台中分行帳戶之604,077元，被告承認係
      用以清償被告自己之借款，被告並同意自上開兩造結算之
      金額扣除外，其餘款項是否由被告自己使用，尚有不明。
      縱認前開被告向日盛銀行貸款有部分係用以清償貸款本息
      ，因兩造結算時係以前開日盛銀行未清償之貸款餘額為計
      算基礎，原告並未特別要求須扣除已清償之利息，原告在
      結算之日以前所償還之貸款利息自已在結算範圍內，原告
      事後應不得再請求扣除。再被告之職業為藥師，截至109
      年10月之實際領取薪資仍有48,074元，有薪資袋在卷可佐
      （見本院卷第575頁），被告所領薪水應足以支應其日常
      生活所需，且被告於107年11月22日更領取新光人壽儲蓄
      險100萬元（見本院卷第365頁客戶歷史交易明細查詢），
      要無再向銀行貸款之需求。則原告主張前開被告向日盛銀
      行之貸款有部分用於支付被告之日常生活開銷，諸如汽車
      之修理費用云云，除未提出付款憑證以為證明外，亦與被
      告之經濟狀況有違，委非可採。
　七、又上開兩造結算時約定由原告負責清償之車貸25萬元，被
      告於本院審理中自承事後查證並無車貸等語（見本院卷第
      408頁），依兩造結算時「多退少補」之約定，該25萬元
      應自1,991,465元予以扣除；另被告日盛銀行帳戶匯款604
      ,077元至被告元大銀行帳戶係用於清償被告自己之貸款債
      務，被告於本院審理中亦同意自1,991,465元予以扣除（
      見本院卷第569頁）。準此，原告尚應償還被告之金額為1
      ,137,388元。
　八、綜上所述，如附表所示之本票係原告所簽發，用以擔保兩
      造結算後原告同意清償被告之款項1,991,465元，經扣除
      車貸25萬元及清償被告貸款之604,077元，原告尚應償還
      被告之款項為1,137,388元，超出該金額部分，被告對原
      告之債務已不存在，原告執有如附表所示本票超出該金額
      之票據債權亦不存在。從而，原告訴請確認被告持有如附
      表所示之本票，於超過1,136,388元部分，對原告之票據
      債權不存在，為有理由，應予准許；逾此範圍之請求，則
      屬無據，應予駁回。
　九、本件事證已臻明確，兩造其餘攻擊防禦方法，核與判決結
      果不生影響，爰不逐一論述。
肆、訴訟費用負擔之依據：民事訴訟法第79條。
中　　華　　民　　國　　111 　年　　8 　　月　　5 　　日
                  臺中簡易庭    法  官  林筱涵
以上為正本係照原本作成。
如不服本判決，應於送達後20日內，向本院提出上訴狀並表明上
訴理由，如於本判決宣示後送達前提起上訴者，應於判決送達後
20日內補提上訴理由書（須附繕本）。如委任律師提起上訴者，
應一併繳納上訴審裁判費。
中　　華　　民　　國　　111 　年　　8 　　月　　5 　　日
                                書記官  洪加芳
附表：即本院110年度司票字第1459號民事裁定之本票
發票日 票面金額 到期日 利息起算日 票據號碼 110年2月9日 200萬元 110年3月9日 110年3月9日 WG0000000